最高法院民事判決　　　　　　　九十四年度台上字第五六七號
　　上　訴　人　甲 ○ ○
　　　　　　　　丙○○○即蘇.
　　共　　　同
　　訴訟代理人　陳 英 鳳律師
　　被 上訴 人　乙 ○ ○
　　　　　　　　　　　　　號5.
上列當事人間請求撤銷贈與契約等事件，上訴人對於中華民國九
十三年十一月二日台灣高等法院第二審判決（八十八年度重上字
第一三一號），提起上訴，本院判決如下：
    主  文
原判決廢棄，發回台灣高等法院。
    理  由
本件被上訴人主張：上訴人甲○○自民國八十六年三月十一日起
至八十七年八月三十一日止，借用伊及伊所指定於證券公司開設
之帳戶買賣股票，伊從未代上訴人甲○○操作買賣股票。而上訴
人甲○○因投資買賣股票欠缺資金，曾陸續向伊借貸現金購買股
票，共計積欠伊新台幣（下同）一千四百六十九萬五千八百四十
一元，兩造言明於八十七年八月三十一日前結帳償還所借貸之金
額。惟上訴人甲○○屆期竟避不見面，伊為求確保債權，乃於八
十七年九月十六日向台灣台北地方法院（下稱台北地院）聲請假
扣押，而上訴人甲○○為求脫產規避清償責任，竟於八十七年八
月二十四日將其所有位於台北市○○區○○段二小段一七地號土
地及坐落其上門牌台北市○○○路○段一五八號八樓之一；位於
台北縣中和市○○段五八六地號土地及坐落其上門牌台北縣中和
市○○路二二號之不動產（下稱系爭不動產），無償贈與上訴人
丙○○○，並分別辦畢所有權移轉登記。上訴人間之無償贈與行
為顯係以損害伊之債權為目的等情。爰依民法第二百四十四條第
一項規定，求為命撤銷上訴人間於八十七年八月二十四日就系爭
不動產所為之贈與行為（包含債權及物權行為），及將系爭不動
產以贈與原因所為之所有權移轉登記予以塗銷之判決。
上訴人則以：上訴人甲○○係委託被上訴人買賣股票，並非以「
記帳方式」與被上訴人以股票市場之指數對賭。且被上訴人詐稱
其有為上訴人甲○○買入股票，故而出借金錢云云，自無所謂借
貸及交付金錢供買股票之事實。至於被上訴人聲請假扣押之債權
係面額三百二十萬元之本票，惟該本票並非上訴人甲○○所簽發
，即非上訴人甲○○之債權人。再者，系爭不動產原即係上訴人
丙○○○所有，則伊移轉不動產所有權，對於被上訴人即無侵害
債權之行為，被上訴人訴請撤銷贈與行為塗銷登記，即無理由等
語，資為抗辯。
原審將第一審所為上訴人敗訴之判決予以維持，駁回上訴人之上
訴，無非以：查本件被上訴人執有上訴人甲○○所簽發八十六年
九月十一日，面額五百萬元及八十六年十一月十一日，面額六百
五十萬元之本票二紙，因到期未獲付款，經被上訴人聲請台北地
院裁定本票准予強制執行，並經准許在案，有裁定影本可稽，嗣
後雖經上訴人甲○○提起確認該二紙本票債權不存在之訴，亦經
台北地院八十九年度簡上字第四一九號判決上訴人甲○○敗訴確
定在案，則被上訴人對上訴人甲○○確有該票據債權存在。雖上
訴人抗辯，被上訴人積欠其債務四百七十六萬五千七百四十一元
，其可主張抵銷云云，並提出台北地院九十二年度訴字第三七四
０號判決影本及確定證明書為證，被上訴人對該筆債務亦不爭執
。惟此筆債務與上訴人甲○○積欠被上訴人之上開一千一百五十
萬元債務相抵銷後，上訴人甲○○仍積欠被上訴人六百七十三萬
四千二百五十九元。準此，上訴人甲○○在未有他債權足以抵銷
、清償該筆債務之判決經廢棄前，被上訴人為上訴人甲○○之債
權人，應可認定。次查，上訴人甲○○於八十七年八月三十一日
清償期屆至前之同年八月二十四日，將系爭不動產無償贈與其配
偶即上訴人丙○○○，並以贈與為原因，於同年九月十六日及九
月二十三日分別移轉所有權登記完畢。嗣被上訴人於八十七年九
月十六日取得台北地院八十七年度裁全字第三四二六號假扣押民
事裁定。足證上訴人間於八十七年八月二十四日所為之無償贈與
行為（包含債權及物權行為），顯有害及被上訴人之債權至明。
上訴人丙○○○辯稱系爭不動產原為其所有，變更登記，僅係取
回自己之物云云，未舉證以實其說，所辯尚不足採。綜上所述，
本件被上訴人本於民法第二百四十四條第一項之規定，訴請將上
訴人間八十七年八月二十四日就系爭不動產所為贈與行為（包括
債權及物權行為）予以撤銷，並將以贈與為原因所為之所有權移
轉登記予以塗銷，於法有據，應予准許等詞，為其判斷基礎。
按民法第二百四十四條第一項規定：債務人所為之無償行為，有
害及債權者，債權人得聲請法院撤銷之。所謂有害債權，指債務
人減少其積極財產（如讓與所有權、設定他物權、免除債權等是
），或增加消極財產（如承擔債務），因而足以減少其一般財產
，削弱共同擔保，使債權受有損害而不能完全受清償而言。若債
務人雖為減少積極財產或增加消極財產之行為，而其資產、信用
及勞物等，尚足以清償債務時，對於債權既無妨害，自不得撤銷
之。查系爭不動產雖由上訴人甲○○以贈與為原因，移轉所有權
登記於上訴人丙○○○，致被上訴人不能對該不動產實施假扣押
。但上訴人甲○○是否無其他資產可供清償對被上訴人之債務，
而足以影響被上訴人之債權清償，原審未遑予以調查審認，即謂
上訴人間之無償贈與行為（包含債權及物權行為），顯然有害被
上訴人之債權，進而為上訴人敗訴之判決，尚嫌速斷。上訴論旨
，指摘原判決違背法令，求予廢棄，非無理由。
據上論結，本件上訴為有理由。依民事訴訟法第四百七十七條第
一項、第四百七十八條第二項，判決如主文。
中　　華　　民　　國　九十四　年　　三　　月　三十一　日
                      最高法院民事第三庭
                          審判長法官  朱　錦　娟
                                法官  顏　南　全
                                法官  許　澍　林
                                法官  袁　靜　文
                                法官  楊　鼎　章
      本件正本證明與原本無異
                                      書  記  官
中　　華　　民　　國　九十四　年　　四　　月　 十三 　日
                                                      Ｔ
